臺灣高等法院高雄分院民事判決　九十一年度家上字第七號
　　　上　訴　人　莊金蘭
　　　被　上訴人　施玉森
右當事人間請求確認婚姻不成立事件，上訴人對於中華民國九十年十一月十五日臺灣
高雄地方法院九十年家訴字第一一八號第一審判決提起上訴，本院判決如左：
　　　主　　　文
上訴駁回。
第二審訴訟費用由上訴人負擔。
　　　事實及理由
一、被上訴人起訴主張：兩造於戶籍上雖登記兩造於民國七十七年十一月二十二日結
　　婚，惟並未舉行公開儀示，不備民法第九百八十二條第一項之結婚形式要件，兩
　　造間之婚姻不具成立要件。因戶籍上仍登記兩造為夫妻，為此提出本訴，訴請確
　　認兩造間之婚姻不成立。
二、上訴人則以：兩造之結婚符合法律規定，不容被上訴人事後否認等語，資為抗辯
    。
三、本件原審對於被上訴人之請求，為被上訴人勝訴之判決。上訴人聲明不服，求為
    將原判決廢棄，駁回被上訴人在原審之訴；被上訴人則求為駁回上訴。
四、兩造不爭之事實：
　　兩造係七十七年十一月廿二日為結婚登記，有七十七年十一月廿日之結婚證書、
    戶籍登記簿謄本可稽（原審卷第八、九頁）。
五、按結婚應有公開儀式及二人以上之證人。經依戶籍法為結婚之登記者，推定其已
    結婚，民法第九百八十二條定有明文。兩造既經依戶籍法為結婚之登記，依上開
　　規定，推定其已結婚。被上訴人主張兩造結婚未有公開儀式，即爭執未履行婚姻
　　之方式，而提起本件婚姻不成立之訴，自應舉反證推翻該推定之效力，始足實其
　　說。經查：
　(一)被上訴人主張之右開事實，據上訴人在原審陳述：「（結婚證書）是七十七年十
    一月廿日書寫，寫完後就拿到戶政事務所辦理結婚登記，當時並沒有請客、舉行
    公開儀式，因為原告是第二次結婚，認為不是很光榮的事情，所以就私下辦理結
    婚登記」（原審卷十六頁）。徵之被上訴人確係於七十六年七月廿六日與其配偶
　　詹秀月離婚，有戶籍謄本記事欄之記載可稽（同上第八頁），足認兩造間確係因
    被上訴人以其係再婚之故，無意張揚，故而僅為結婚之登記，而未行公開之結婚
    儀式。
　(二)上訴人於本院雖稱：我父母於我們去結婚登記二、三天前，叫了一桌菜，請我姐
　　姐、妹妹、叔叔在我娘家客廳吃，目的是要告訴他們兩造過幾天就要去辦結婚戶
　　籍登記等語（本院卷十七頁）。揆其目的乃在告諸該特定少數親人，兩造將於數
　　日後，辦理結婚之戶籍登記，經核該舉非屬結婚儀式，亦無公開可言，自非民法
　　第九百八十二條第一項要式之所指。至證人即上訴人之妹證述：後來兩造約於八
　　十一年間請客，一方面慶祝新居落成，一方面是結婚補請云云（本院卷廿一頁）
　　，惟經被上訴人否認，辯稱：只有慶祝新居落成，並沒有說是結婚。查上訴人於
　　原審曾述及「後來我們買房子後（按：上訴人係以買賣為原因，於八十年二月為
　　所有權移轉登記），曾請客並告訴朋友我們已經結婚」（原審卷十六頁），就此
　　本院曾訊之上訴人其上開陳述所指，究係為何事請客﹖上訴人陳稱：「是為了買
　　房子請客，就是入厝」（本院卷十六頁），足徵該八十一年間左右之宴客，係因
　　新居落成之原因而為，並非有兼因結婚補行宴客之意。證人所述，無非欲維護兩
　　造婚姻，所為迴護上訴人之詞，尚不足信。況民法第九百八十二條所謂結婚應有
　　公開之儀式，指結婚之當事人應行定式之禮儀，使不特定人得以共聞共見，認識
　　其為結婚者而言，請客與結婚之公開儀式，係兩回事，即兩者並非等同，結婚如
　　有舉行公開儀式，並有二人以上證人，則縱無請客，亦無要式之欠缺，否認縱令
　　確有請客之舉，而無結婚公開儀式，亦欠缺履行婚姻之方式。是而縱令上訴人之
    妹陳述於新居落成之宴客時，兼具婚姻補行宴客之意，亦與婚姻之公開儀式不合
    。是被上訴人主張兩造間並未履行「結婚應有公開儀式」之方式，堪信真實。
六、按民事訴訟法第五六八條以下有婚姻無效之訴，與確認婚姻不成立之訴。當事人
　　如已履行婚姻之方式，但因法律上之禁止規定（如禁婚親、重婚，或一人同時與
　　二人結婚），則已成立之婚姻依法無效。然如當事人未履行（或未完全履行）婚
　　姻方式時，其婚姻既不成立，自不生任何婚姻之法律上效力，如有爭執，有受確
　　認判決之法律上利益者，自得訴求確認婚姻不成立。本件兩造所爭者，為曾否履
　　行婚姻之方式，屬婚姻有無成立之問題。本件兩造既未履行婚姻之方式，已如上
　　述，從而被上訴人提起本訴，求為確認兩造間婚姻不成立（本院卷廿九頁），洵
　　屬有據，應予准許。是則原審為上訴人敗訴之判決，並無不合。至於該原審判決
　　主文固載確認兩造間之婚姻關係不存在，矧兩造間婚姻既不成立（民法第九八八
    條第一款所謂之無效，實質上係不成立之意），即無婚姻關係存在可言，故不因
    該主文之記載（判決理由第二項末二行記載確認兩造間之婚姻關係不成立），而
　　影響被上訴人提起本件消極確認之訴之性質及其本意。上訴意旨指摘原判決不當
　　，求予廢棄改判，為無理由，應予駁回其上訴。
七、據上論結，本件上訴為無理由，依民事訴訟法第四百四十九條第一項、第七十八
　　條，判決如主文。
中　　　華　　　民　　　國　　九十一　　年　　　三　　　月　　二十　　　日
　　　　　　　　　　　　　　　　　　　臺灣高等法院高雄分院民事第六庭
~B1審判長法官　許明進
~B2法　　　官　李炫德
~B3法　　　官　謝肅珍
右為正本係照原本作成。
如對本判決上訴，須於判決送達後二十日內向本院提出上訴狀，未表明上訴理由者，
，應於上訴後二十日內向本院提出理由書（均須按他造當事人之人數附繕本）。上訴
時應提出委任律師或具有律師資格之人之委任狀，並依附註條文規定辦理。
中　　　華　　　民　　　國　　九十一　　年　　　三　　　月　　二十五　　日
~B法院書記官　林淑敏
附註：
民事訴訟法第四百六十六條之一：
對於第二審判決上訴，上訴人應委任律師為訴訟代理人，但上訴人或其法定代理人具
有律師資格者，不在此限。
上訴人之配偶、三親等內之血親、二親等內之姻親，或上訴人為法人、中央或地方機
關時，其所屬專任人員具有律師資格並經法院認為適當者，亦得為第三審訴訟代理人。
第一項但書及第二項情形，應於提起上訴或委任時釋明之。
                                                                        Ｋ
